臺灣臺中地方法院民事判決　九十二年度訴字第一七○七號
　　原　　　告　戊○○
　　訴訟代理人　丙○○
　　　　　　　　丁○○
　　被　　　告　甲○○
　　訴訟代理人　乙○○
　　　　　　　　劉　喜律師
右當事人間請求返還土地等事件，本院於九十三年八月二十三日言詞辯論終結，判決
如下：
    主      文
被告應於原告給付新臺幣伍萬元及自台中市○○區○○段第九二六之三地號土地上建
物遷讓交還被告之同時，將坐落台中市○○區○○段第九二六、九二六之一地號土地
上建物（即附圖二所示編號Ｂ、Ｃ、Ｅ部分）遷讓交還原告。
前項之履行期間為肆個月。
訴訟費用由被告負擔。
本判決得假執行。
    事實及理由
一、按訴狀送達後，原告不得將原訴變更或追加他訴，民事訴訟法第二百五十五條第
    一項前段定有明文。本件原告原起訴請求被告應將台中市○○區○○段第九二六
    地號及同段第九二六之一地號之土地及坐落其上未辦理所有權第一次登記之建物
    騰空返還予原告，嗣於民國（下同）九十二年八月十九日具狀變更聲明為：被告
    甲○○應將坐落台中市○○區○○段第九二六號及第九二六之一地號土地（下稱
    系爭土地）上建物返還予原告等語，被告於九十二年八月二十日收受該變更聲明
    狀日起，十日內未表示異議，則原告原訴請被告甲○○返還土地部分之聲明已生
    撤回之效力。乃原告再於九十三年六月七日具狀聲請：「准以起訴時拆屋還地之
    聲明，作為第二順位之聲明」，自屬將已撤回之聲明再為起訴，屬訴之追加。本
    院認為系爭土地，雖屬原告所有（理由詳如下述），但其上建物即台中市○○區
    ○○路一段二十二號土角造房屋，依原告提出之建築改良物買賣所有權移轉契約
    所示，係原告與被告甲○○共有，從而原告得否訴請被告甲○○拆屋云云，已有
    疑問。況且原告之起訴聲明，未有拆屋之聲明，已如前述，則原告九十三年六月
    七日具狀聲請：准以起訴時「拆屋還地」之聲明，作為第二順位之聲明，顯有誤
    解；另原告起訴聲明要求被告甲○○將土地騰空返還原告云云。其實，被告如應
    返還土地上之建物，與返還所使用之土地並無二致。且原告於上開聲明變更後，
    兩造攻擊、防禦之重點均在於原告之夫黃益昌生前與被告所訂「同意書」是否拘
    束原告等問題（亦詳如下述），則原告再追加前已撤回之聲明，自有礙於被告之
    防禦，而返還土地與返還地上房屋之基礎事實，二者亦難謂相同，是原告於九十
    三年六月七日具狀：「准以起訴時拆屋還地之聲明，作為第二順位之聲明」之追
    加，業據被告表示不同意，自不應准許。又原告於同日追加被告甲○○之妻黃廖
    澄惠一節，亦據被告表示不同意，本院參酌被告甲○○與黃廖澄惠間，就系爭建
    物係占有人與占有輔助人之關係，並無訴訟標的對於渠等必須合一確定之情形，
    核無追加之必要，亦不予准許，均先予敘明。
二、原告主張：原告於八十四年二月二十日向訴外人黃煥章買受系爭土地，並同年五
    月十六日辦妥所有權移轉登記在案。系爭土地上建物即門牌號碼台中市○○區○
    ○路一段二二號房屋，係原告與被告另向訴外人黃煥章買受，雙方之應有部分各
    為四分之二及四分之一。雖原告之夫黃益昌於八十四年四月二十八日與被告訂立
    「同意書」，但黃益昌已於八十六年八月二十九日死亡，該同意書自無拘束原告
    之效力。縱認原告應受該同意書之拘束，依該同意書之記載，原告得補貼被告「
    依類似裝潢」費用，請求被告自系爭土地中第九二六地號上建物部分搬遷，而被
    告對於九二六之一地號上建物仍屬無權占有。惟原告屢次請求被告搬遷，被告均
    持上開同意書為由拒絕返還，為此依物上請求權及前開同意書之約定，請求被告
    遷讓房屋，並聲明：(一)被告應自附圖二所示編號Ｂ、Ｃ、Ｅ部分之建物遷出，並
    將該部分建物騰空返還原告。(二)願供擔保，請准宣告假執行。
三、被告則以：系爭建物坐落之基地（即台中市○○區○○段第九二六、九二六之一
    、九二六之二、九二六之三地號等四筆土地），原為黃煥章所有，於八十二年十
    月二十五日鬮分予黃益昌、黃俊明、黃俊瑞及被告等四兄弟，原告之夫黃益昌分
    得第九二六地號土地，被告分得第九二六之三地號土地，第九二六之一地號土地
    係分配予黃俊明取得，但遭原告移轉予原告名下，房屋部分自始未抽籤分配。因
    該建物具有不易分割特性，且分房前即已各自居住及裝修，八十四年四月二十八
    日黃益昌乃與被告訂立同意書，約定雙方依現狀居住，嗣土地重劃後建物拆除各
    自取回土地，如土地尚未重劃以前，黃益昌要求搬回第九二六地號上面之建物居
    住時，應以現況在第九二六之三地號建物內，依類似裝潢返還給被告後，被告始
    有搬遷之義務。且系爭房屋既無分配何處由何人所有，仍屬分別共有，被告當然
    可以居住在共有房屋內，非屬無權占有，則原告無權請求被告自附圖二所示編號
    Ｂ、Ｃ、Ｅ部分之建物遷出。又依上開同意書所示，原告須補貼被告裝潢費用，
    經被告請他人估計必要費用合計新台幣（下同）六十四萬二千四百七十五元，且
    原告目前居住被告所有土地（即九二六之三地號）上建物部分，倘原告請求被告
    自附圖二所示編號Ｂ、Ｃ、Ｅ部分之建物遷出，則被告就前述補貼及原告搬離第
    九二六之三地號上建物部分，主張同時履行抗辯。並聲明：原告之訴駁回。
四、雙方不爭執的事實：
  (一)坐落台中市○○區○○段第九二六、九二六之一地號土地係原告所有。被告所稱
    該第九二六之一地號土地原鬮分予訴外人黃俊明所有，係原告盜移轉於原告名下
    云云，已經黃俊明另案提起訴訟，經本院以九十二年度訴字第二○七○號判決認
    定該土地係黃煥章生前合法移轉登記予原告確定。
  (二)前項土地及同所第九二六之二、九二六之三地號等四筆上，建有未辦理保存登記
    之土角造建物一棟（即附圖一所示Ｂ、Ｄ、Ｇ、Ｊ部分），係兩造共有，原告及
    被告均主張被告之應有部分為四分之一。被告目前實際居住、使用之範圍，係附
    圖二編號Ｂ、Ｃ、Ｅ部分，其坐落之土地係原告所有。
  (三)原告之夫黃益昌於八十四年四月二十八日與被告簽訂「同意書」一件，雙方約定
    ：「因甲方（即黃益昌）現住九二六之三地號上面之地上建物，乙方（即被告）
    住九二六地號上面之地上建物，如甲方乙方在土地尚未重劃之前，甲方要求搬回
    九二六地號上面之建物居住時，甲方應依現狀在九二六之三地號上建物內依類似
    裝潢返還給乙方，否則甲乙雙方均同意等到土地重劃後建物拆除完畢各自取回土
    地」等語。
五、得心證之理由：
本件雙方爭執之處，應在於原告得否請求被告自其附圖二編號Ｂ、Ｃ、Ｅ部分之建物
搬離，將該部分建物返還原告？
  (一)原告主張其與被告於八十四年二月二十日共同向黃煥章買受系爭房屋，兩造應有
    部分各為四分之二及四分之一，業據原告提出建築改良物買賣所有權移轉契約影
    本一件，雖被告否認其與原告向黃煥章承買系爭房屋之事實，但兩造對於被告就
    系爭房屋具有應有部分四分之一的共有權利，則無爭執。按各共有人按其應有部
    分，對於共有物之全部，有使用、收益之權，民法第八百十八條定有明文。而共
    有人全體就共有物之全部劃定範圍，各自使用特定之共有物者，亦非法之所不許
    ，此種約定一般稱為「共有物之分管契約」，是以，共有人間訂有分管契約者，
    其各別於分管範圍，對於共有物有使用、收益之權，亦非無權占有。換言之，共
    有人間未定有分管契約者，各共有人於無害於他共有人之權利限度內，對於共有
    物之全部為使用、收益，自非無權占用；而定有分管契約者，僅共有人逾越其特
    定之分管範圍，而為使用、收益時，就超出部分始有無權占有之可能。因此，共
    有人主張他共有人無權占用共有物，自應對於他共有人使用、占有共有物，有何
    侵害自己之權利或逾越特定分管範圍之事實，負舉證之責。查本件原告對於上開
    事實，未能舉證以實其說，徒以其係附圖二編號Ｂ、Ｃ、Ｅ部分建物之基地所有
    權人，即請求被告應自該部分之建物搬離，不應准許。
  (二)其次，原告之夫黃益昌於八十四年四月二十八日與被告簽訂「同意書」之事實，
    已經雙方所不爭執。雖原告主張其非同意書之當事人，該同意書並無拘束原告之
    效力，惟查：原告之訴訟代理人丁○○（原告之女）早於本院九十二年六月二十
    六日言詞辯論期日即陳述：「原告也願意依照同意書所載『依類似裝潢』折合現
    金還給被告」等語，已見原告有受該同意書內容拘束之意思，且本院依原告之聲
    請傳訊同意書上之見證人即證人黃金柱，其證稱：「‧‧‧鬮分時沒說到如果分
    到土地的人要求搬遷要如何處理，後來雙方有爭議，認為如果要搬遷應該補償，
    所以訂立同意書，我也認為合理，所以願意簽名擔任見證人」等語後，原告之訴
    訟代理人丙○○（原告之子）對此證言則表示無意見，再參酌原告於八十四年二
    月二十日取得系爭建物之應有部分後，始由其夫與被告訂立同意書等情，足見黃
    益昌當時身為家長係代表原告與被告訂立同意書，以解決二家所受鬮分土地與實
    際居住範圍之爭執，準此，原告雖非當事人，亦應受該同意書約定之拘束。
  (三)該同意書約定：「因甲方（即黃益昌）現住九二六之三地號上面之地上建物，乙
    方（即被告）住九二六地號上面之地上建物，如甲方乙方在土地尚未重劃之前，
    甲方要求搬回九二六地號上面之建物居住時，甲方應依現狀在九二六之三地號上
    建物內依類似裝潢返還給乙方，否則甲乙雙方均同意等到土地重劃後建物拆除完
    畢各自取回土地」等語，已如前述。被告雖抗辯該同意書約定「土地重劃後建物
    拆除完畢」之條件尚未完成，原告請求無理由云云，然查：原告既受該同意書之
    拘束，依其約定，在土地尚未重劃之前，原告依類似裝潢補貼被告，自得要求被
    告自現在占有使用之建物部分搬遷。況且，自系爭同意書簽訂後，迄本院向台中
    市政府工務局函查日止，已歷九年之許，系爭土地因列為台中市後期發展區，尚
    無辦理市地重劃之計畫，已經該局函覆本院存卷可查。又本院再依被告聲請向台
    中市政府工務局函詢系爭土地有無可能於短期內辦理市地重劃？復經該局函覆本
    院變更台中市都市計畫主要計畫書一件，其中後期發展區部分不在該主要計畫範
    圍之列，則系爭土地範圍顯無短期內辦理市地重劃之可能性。從而，兩造既因居
    住問題交惡經年，被告反以將來短期內不可能完成之條件，抗辯原告不得依該同
    意書之約定，請求被告自附圖二編號Ｂ、Ｃ、Ｅ部分建物搬遷云云，自不足採。
    另同意書雖僅記載被告係住在「九二六地號上面之地上建物」，未及九二六之一
    地號上建物部分，然系爭房屋坐落九二六地號部分（即附圖二編號Ｂ、Ｃ），面
    積合計僅四十二平方公尺，坐落九二六之一地號部分（即附圖二編號Ｅ）面積達
    四十九平方公尺，是黃益昌與被告約定遷回各自所受分配之土地範圍，自不可能
    僅要求被告返還面積較小之部分，反將面積較大的部分留供被告繼續居住使用；
    且坐落九二六地號上之建物，其中附圖二編號Ｂ部分（面積二十七平方公尺），
    依本院勘驗所得現供廁所、廚房使用，編號Ｃ部分（面積十五平方公尺）乃系爭
    房屋之一部，則黃益昌與被告約定遷回各自所受分配之土地範圍，亦無要求被告
    返還廁所、廚房部分，使全家窩居於面積僅十五平方公尺之編號Ｃ範圍內，反將
    編號Ｅ部分繼續留供被告居住使用之理。是參酌黃益昌與被告簽訂同意書之目的
    ，在於解決二家所有土地與實際居住範圍不同之爭執，則本件同意書上所載標的
    雖為九二六地號及九二六之三地號之地上建物，但其等真意實包括兩造居住範圍
    之互換問題。而被告目前居住系爭建物之範圍，坐落於原告所有之九二六及九二
    六之一地號土地上，顯均為同意書約定所及，則原告本於同意書之約定，主張依
    類似裝潢返還給被告，自得請求被告自該部分之建物遷出，將建物返還原告，即
    無不合。
  (四)再者，上開同意書所載「依類似裝潢」價額應如何計算，被告雖提出估價單一件
    證明預估金額為六十四萬二千四百七十五元，其中所列「五點井三十公尺深及水
    塔一座」、「簡易化糞池一座」均屬必要，且被告原來占有位置處有該設備，故
    須裝設云云。然查：依同意書「甲方（即黃益昌）應依現狀在九二六之三地號上
    建物內依類似裝潢返還給乙方（即被告）」之文義解釋，應認原告要求被告遷回
    九二六之三地號上建物時，應提供類似於被告現住範圍之裝潢予被告，因此所謂
    「類似裝潢」自以被告受請求搬遷時之居住現狀為準。準此，被告提出之估價單
    所列均為重新裝修之費用，尚難以此作為核算之依據。是以，本院依九十三年四
    月二十二日對系爭建物勘驗結果及兩造提出之現場照片對照所得，認為原告應補
    貼被告「類似裝潢」，限於客廳地磚、天花板；二樓房間之隔間、木地板、天花
    板；客廳、二樓房間、廚房之牆面粉刷等部分，其餘「五點井三十公尺深及水塔
    一座」、「簡易化糞池一座」，目前原告居住之範圍亦有相仿之設備，被告並無
    重新設置之必要。故參以前開估價單金額扣除折舊（回復原狀）後，原告應補償
    被告類似裝潢之價額為五萬元。
  (五)綜上，系爭同意書除有原告方面補貼類似裝潢約定，另有雙方互為搬遷實際居住
    範圍，彼此交付之意思。從而，原告依同意書之約定，訴請被告應自台中市○○
    區○○段第九二六、九二六之一地號土地上建物，即附圖二所示編號Ｂ、Ｃ、Ｅ
    之建物遷出，並將該部分建物騰空返還原告，為有理由，應予准許。但被告以原
    告尚未給付「類似裝潢」之補償，及原告亦未自同段九二六之三地號土地上建物
    部分搬遷，拒絕交付系爭建物予原告之同時履行抗辯，亦有理由，而經本院核定
    系爭房屋「類似裝潢」之價額為五萬元，爰依法為同時履行之判決如主文第一項
    所示。
  (六)此外，原告應給付被告「類似裝潢」之補償五萬元，並自台中市○○區○○段第
    九二六之三地號土地上建物部分搬遷之同時，被告應自同段第九二六、九二六之
    一地號土地上建物，即附圖二所示編號Ｂ、Ｃ、Ｅ之建物遷出，均非立時可就，
    則被告所請定履行期間，自堪採取，乃本院斟酌上情，定履行期間四個月，以資
    兼顧。
  (七)原告陳明願供擔保請准宣告假執行，惟本院所命被告給付之價額未逾五十萬元，
    依民事訴訟法第三百八十九條第一項第五款規定，應依職權宣告假執行。
六、本件判決之基礎已經明確，雙方其餘主張及陳述，核與判決無影響，不另一一論
    述，併此敘明。
七、結論：本件原告之訴為有理由，依民事訴訟法第七十八條、第三百八十九條第一
    項第五款、第三百九十六條第一項，判決如主文。
中　　　華　　　民　　　國　　九十三　　年　　　八　　　月　  三十一　  日
　　　　　　　　　　　　　　　　　臺灣臺中地方法院民事第一庭
~B法　　　官　王邁揚
正本係照原本作成
如對本判決上訴，須於判決送達後廿日內向本院提出上訴狀
中　　　華　　　民　　　國　　九十三　　年　　　八　　　月　　三十一　　日
~B法院書記官
